臺灣高等法院臺南分院刑事判決　 95年度重上更(一)字第567號
上　訴　人
即　被　告　甲○○
上列上訴人因偽造文書案件，不服臺灣臺南地方法院90年度易字
第263號中華民國91年12月19日第一審判決（起訴案號：臺灣臺
南地方法院檢察署89年度偵字第12892號），提起上訴，經最高
法院發回更審，本院判決如下：
    主  文
原判決關於偽造文書及定應執行刑部分撤銷。
甲○○連續行使偽造私文書，足以生損害於他人，處有期徒刑肆
月，如易科罰金以銀元參百元即新台幣玖佰元折算壹日；附表Ａ
編號一、二、四、五、七、九、十、十四、十八至廿、廿二至廿
四、廿六至廿八、卅至卅二、卅四、卅六所示銷貨單內偽造商家
負責人或職員之署押五十三枚均沒收。
    事  實
一、甲○○自民國（下同）八十五年七月十八日起至八十八年九
    月四日止，任職於志成股份有限公司（下稱志成公司）擔任
    台南營業所業務員，負責銷售貨物及收取貨款等工作。甲○
    ○於任職期間，因與其交易廠商，或超量叫貨，或因倒閉無
    法回收帳款，無法向志成公司回報，為對公司有所交待。甲
    ○○竟基於行使偽造私文書之概括犯意，自八十七年七月四
    日起，至八十八年九月四日止，連續由其自己，或利用不知
    情之志成公司職員蔡伊萱、李世明、陳穆樟等人，偽造附表
    Ａ編號一、二、四、五、七、九、十、十四、十八至廿、廿
    二至廿四、廿六至廿八、卅至卅二、卅四、卅六銷貨單所示
    商家負責人或職員之署押，共五十三枚，其中蔡伊萱偽造附
    表Ａ編號二（２）、十八（３）、廿三（２）署押三枚（見
    外放證物乙第十四、四十四、五十八頁）；李世明偽造附表
    Ａ編號十九（２）署押一枚（見外放證物乙第四十八頁）；
    陳穆樟偽造附表Ａ編號五、廿（１）（２）、廿三（１）（
    ４）四枚（見外放證物乙第二十一、四十九、五十八、五十
    九頁）；餘為被告所偽造。進而偽造以附表Ａ編號一、二、
    四、五、七、九、十、十四、十八至廿、廿二至廿四、廿六
    至廿八、卅至卅二、卅四、卅六所示商家之銷貨單，共五十
    三張，並將該偽造銷貨單，交給志成公司報帳，而為行使，
    足以生損害於前揭商家及志成公司。嗣因志成公司發現帳目
    有異，與相關廠商確認，而查悉上情。
二、案經志成公司訴由台灣台南地方法院檢察署檢察官偵查起訴
    。
    理  由
甲、有罪部分：
    被告甲○○供承由其自己，或利用不知情之志成公司職員蔡
    伊萱、李世明、陳穆樟等人，於附表Ａ編號一、二、四、五
    、七、九、十、十四、十八至廿、廿二至廿四、廿六至廿八
    、卅至卅二、卅四所示商家之銷貨單上，書寫商家負責人或
    職員姓名等情。業據其於本院準備程序及審理中坦承不諱（
    見本院卷第六十六、六十七、七十六、七十七頁），但辯稱
    伊以此方式偽造商家署押，係經公司主管陳一鳴同意，係為
    了對總公司交待等語。經查：
一、被告於上揭時地，由其自己或利用告訴人志成公司不知情之
    職員蔡伊萱、李世明、陳穆樟等人，擅自於附表Ａ編號一、
    十四、十八至廿、廿二至廿四、廿六、廿八、卅一、卅四所
    示「十一家」銷貨單上，書寫商家負責人或職員姓名等情，
    業據被告於原審供承不諱（見原審卷第八十五頁），有附表
    Ａ編號一、十四、十八至廿、廿二至廿四、廿六、廿八、卅
    一、卅四所示銷貨單在卷可稽（見外放證物甲，第廿三至廿
    四頁、四四至四七頁、五四至七四頁、七八頁、八一至八五
    頁、九七至九八頁、一○三至一○四頁）。被告該部分自白
    ，核與事實相符，堪以採信。
二、另附表Ａ編號二、四、五、七、九、十、廿七、卅、卅二、
    卅六所示「十家」銷貨單上商家之署押部分，被告於原審供
    承，志成公司職員高福爵曾與伊前往該等商家查證該部分帳
    單，是否均係被告委託商家負責人或職員親自簽名。然該「
    十家」銷貨單上商家之署押，均未能獲得商家證明是商家所
    為，已據志成公司職員高福爵於原審供明（見原審卷八三至
    八四頁），並有被告與證人高福爵至商家查證時所紀錄「稽
    查紀錄表」在卷可佐（見原審卷七六至七七頁）。是附表Ａ
    編號二、四、五、七、九、十、廿七、卅、卅二、卅六所示
    「十家」商家銷貨單上之商家署押，係被告所為亦非無據，
    亦與其自白相符。
三、至附表Ａ編號三、六、八、十一至十三、十五至十七、廿一
    、廿五、廿九、卅三、卅五所示真實銷貨單（該部分均係商
    家負責人，獲得其職員同意簽名，詳如後述），有商家所蓋
    店章為憑（見外放證物甲，第廿六至廿七、卅二至卅三、卅
    六、卅八至四三、四八至五三、六一至六四、七六至七七、
    八六至九五、一○一至一○二頁、一○五至一○六頁）。反
    觀附表Ａ編號二、四、五、七、九、十、廿七、卅、卅二、
    卅六所示「十家」銷貨單上，除被告偽造署押外，則均未蓋
    有商家店章等情，有附表Ａ編號二、四、五、七、九、十、
    廿七、卅、卅二、卅六所示「十家」銷貨單在卷可稽（見外
    放證物甲，第廿五、廿八至卅一、卅四至卅七、七八至八○
    、九六、九九至一○○、一○七至一○八頁），核與前揭附
    表Ａ編號三、六、八、十一至十三、十五至十七、廿一、廿
    五、廿九、卅三、卅五所示真實銷貨單上，蓋有商家店章情
    形，顯有不同。
四、又被告於附表Ａ編號一、二、四、五、七、九、十、十四、
    十八至廿、廿二至廿四、廿六至廿八、卅至卅二、卅四、卅
    六所示「廿二家」銷貨單上，偽造商家負責人或職員署押，
    該部分署押，需該商家負責人或職員才有權署押，衡情志成
    公司主管陳一鳴，無權同意被告，擅行書寫前揭商家負責人
    或職員之署押。是被告辯稱，其在上開銷貨單上偽造之商家
    負責人或職員署押，係得其公司主管陳一鳴同意云云，要非
    可信。
五、綜上所述，被告偽造文書之犯行，事證明確，堪以認定。
六、新舊法適用說明：
（一）刑法第五十六條連續犯刪除後之比較適用：
      按行為後法律修正，致行為時與裁判時之法律規定不同，
      而有刑法第二條第一項行為後法律變更之情形者，應比較
      新舊法，依「從舊從輕」之法則，適用最有利於行為人之
      法律，又所稱「法律變更」應係指刑罰法律變更，即犯罪
      構成要件或處罰之內容變更，或「罪」「刑」雖未變更，
      但因法條修正結果，使刑罰之實質內容發生變動而有輕重
      之別者而言。被告行為後，於九十四年一月七日修正，同
      年二月二日公布，九十五年七月一日修正施行之新刑法，
      已刪除第五十六條連續犯之規定，原屬連續犯之數個犯罪
      行為，依新法應論以數罪，併合處罰之，而依修正前之刑
      法第五十六條規定，則論以裁判上一罪，顯然罪刑之處罰
      內容發生變動，此部份之修正，自屬法律變更，應有新舊
      法之比較適用，經比較新舊法結果，以舊法較有利於行為
      人，依刑法第二條第一項前段規定，應依修正前刑法第五
      十六條連續犯規定，論以一罪，並加重其刑（最高法院九
      十五年五月二十三日第八次刑事庭會議決議參照）。
（二）刑法第四十一條易科罰金之比較適用－未逾六個月：
      被告行為後，罰金罰鍰提高標準條例第二條業已刪除，而
      刑法第四十一條第一項前段易科罰金折算標準，已由舊法
      之銀元一百元、二百元、三百元修正為新臺幣一千元、二
      千元、三千元，屬科刑規範事項之變更，其折算標準為裁
      判時所應諭知，自均有就新舊法規定比較之必要（最高法
      院九十五年第八次刑事庭會議決議參照），經比較新舊法
      結果，以被告行為時之舊法較為有利於被告，應依刑法第
      二條第一項前段規定，適用修正前刑法第四十一第一項前
      段、第二項、廢止前罰金罰鍰提高標準條例第二條規定。
七、查被告於銷貨單內偽造商家負責人或職員之署押，自足生損
    害於上開各商家及志成公司。核被告所為，係犯刑法第二百
    十六條、二百十條行使偽造私文書罪。被告偽造前揭商家負
    責人或職員之署押，為偽造銷貨單私文書之部分行為；又偽
    造私文書低度行為，為行使私文書高度行為所吸收，均不另
    論罪。至公訴人認被告事實一所為犯行，係犯刑法第二百十
    六條、第二百十五條行使業務上登載不實文書罪。然查銷貨
    單，本係商家與被告往來，商家叫貨時，應由商家製作之文
    書，並非被告業務上應做成文書。是被告於銷貨單上，擅行
    偽造商家「負責人或職員」之署押，而偽造以商家為名義人
    之銷貨單。所應成立者，係行使偽造私文書罪，要非行使業
    務上登載不實文書罪。公訴人認被告所為係犯刑法第二百十
    六條、第二百十五條行使業務上登載不實罪，容有未洽。惟
    基本社會事實同一，起訴法條，應予變更，附此敘明。又被
    告利用志成公司之不知情職員「蔡伊萱、李世明、陳穆樟」
    等人，偽造上開商家之署押，進而偽造以各商家為名義人之
    銷貨單，為間接正犯。被告先後多次行使偽造私文書犯行，
    時間緊接，手法相同，所犯係構成要件相同罪名，顯係基於
    概括犯意反覆為之，為連續犯，應依刑法第五十六條規定，
    論以一罪，並依法加重其刑。
八、原判決以被告行使偽造私文書犯行，罪證明確，因予論罪科
    刑，固非無見，然按：（一）附表Ａ編號卅三有關佳珍商行
    部分（見外放證物甲第一○一頁），在銷貨單上確蓋有商家
    佳珍商行之店章，且僅乙張，金額只二千六百四十六元，難
    認係被告所偽造。原判決竟將之列入偽造署押而為偽造銷貨
    單，尚有未合。（二）經核算上開偽造之署押計五十三枚，
    原審僅計五十枚容有未妥。（三）被告除利用不知情之志成
    公司職員蔡伊萱、李世明偽造署押，而偽造銷貨單外，尚有
    利用不知情之陳穆樟偽造附表Ａ編號五、廿（１）（２）、
    廿三（１）（４）四枚，原判決未論及陳穆樟部分，亦有未
    當。（四）本件事實發生後，新刑法已於九十五年七月一日
    施行，原判決未及比較新舊法，附此敘明。被告上訴否認犯
    罪云云，雖無理由，惟原判決既有上開可議之處，自屬無可
    維持，應由本院將原判決關於行使偽造私文書及定應執行刑
    部分，均撤銷改判。爰審酌被告犯罪動機係因告訴人公司內
    部規則不合理，於被告銷貨在外被倒帳之情形下，為避免公
    司追究，而以偽造銷貨單之手段（無實際出貨），分散至其
    他商家額度，達成應收帳款延後，徐圖解決，及於本院審理
    中坦承簽署商家負責人或職員署押等一切情狀，量處有期徒
    刑四月，並諭知易科罰金之折算標準，以資懲儆。附表Ａ編
    號一、二、四、五、七、九、十、十四、十八至廿、廿二至
    廿四、廿六至廿八、卅至卅二、卅四、卅六所示銷貨單內偽
    造商家負責人或職員之署押五十三枚，為被告自己或利用不
    知情之志成公司職員蔡伊萱、李世明、陳穆樟所偽造，應依
    刑法第二百十九條規定，不問屬於犯人與否，均沒收之。
乙、不另為無罪諭知部分：
一、公訴意旨另以：甲○○於附表Ａ編號三、六、八、十一至十
    三、十五至十七、廿一、廿五、廿九、卅三、卅五所示「十
    四家」銷貨單上，偽造各該銷貨單內商家負責人或職員署押
    ，進而偽造以前揭商家名義之銷貨單，交予志成公司而為行
    使。因認被告就該部分，另涉有刑法第二百十六條、第二百
    十條行使偽造文書犯行云云。然訊據被告堅詞否認有此部分
    偽造文書犯行，辯稱，該部分均係伊委請商家代為簽名，並
    無偽造文書犯行等語。經查：
二、附表Ａ編號三、六、八、十一至十三、十五至十七、廿一、
    廿五、廿九、卅三、卅五所示「十四家」銷貨單上商家負責
    人或職員簽名，均係各該商家負責人或職員受被告委託後所
    為等情，業經被告於原審時陳明在卷，核與志成公司職員高
    福爵於原審證稱：「被告提出證明書（指稽查紀錄表）均是
    商家簽名的；商家有問我簽這個有何效果，我告訴商家，如
    當初沒有叫貨，但因其他特殊因素，卷附的銷貨單確實是你
    們簽的，那你們就簽證明書，如不是這樣，就不要簽；我當
    時有站在旁邊，看被告與商家談話，如商家願意簽就簽名」
    等語（見原審卷八四頁）。參以附表Ａ編號廿一號全國五金
    （中華）實際負責人林景乾，於原審亦證稱：通常如業務員
    要我們蓋個章，只要對我們公司沒有影響，我們會幫忙等語
    （見原審卷二○二頁）。而觀諸該部分銷貨單上，均蓋有商
    家店章。衡諸現今交易，若非商家同意，被告應無從取得商
    家店章等情，足認被告所辯：附表Ａ編號三、六、八、十一
    至十三、十五至十七、廿一、廿五、廿九、卅三、卅五所示
    銷貨單上商家負責人或職員之簽名，係其委託商家，經商家
    負責人或職員同意後簽名等語，核與事實相符，應堪採信。
    是此部分既係商家負責人或職員，自為簽名，自難認被告就
    此部分，另涉有偽造文書犯行。然公訴人認此部分與前揭被
    告行使偽造私文書部分，有裁判上一罪關係，爰不另為無罪
    之諭知，併此說明。
三、另告訴人志成公司會計方玉華於原審證稱：伊在志成公司任
    職期間，是有業務員在原本銷貨單，已經屆期時，辦理退貨
    ，再重新開立新的銷貨單，使應收款項期限得以往後延等情
    （見原審卷二二四頁）。而志成公司台南營業所稽查陳穆樟
    於原審證稱：甲○○這案子，還有另外問題是，他被商家倒
    帳數字過高，不敢一次報出來；所以利用之前挪用其他商家
    額度的方式；當時是真的有許多間大型五金廠倒閉，而他以
    前開方法，分攤到其他商店時，剛好遇到台南營業所稽查，
    所以最後全部由他負責等語（見原審卷一四三至一四六頁）
    。是被告於原審辯稱：以簽發新銷貨單取代原銷貨單，而將
    應收款項期限後延等語，核非無據。參以告訴人志成公司提
    出「志成股份有限公司銷售管理規則」第廿八條規定：於其
    帳款不得超過二年，超過二年以上帳款，由在職業務員賠償
    逾期全額，有志成公司提出「志成股份有限公司銷售管理規
    則」在卷可稽（見原審卷二四八頁）。是依志成公司前開規
    定，無異使被告等業務員，於面臨逾期未收帳款，已達二年
    時，無論其有無過失，均可能需賠償相關款項之困境，是如
    被告等業務員於面對逾期帳款之際，以前揭開立新銷貨單，
    取代原銷貨單，無實際出貨，以延後應收款項之期限，避免
    其自己需承擔賠償責任之舉，即非難以想像。
據上論斷，應依刑事訴訟法第三百六十九條第一項前段、第三百
六十四條、第二百九十九條第一項前段、第三百條，刑法第五十
六條（修正前）、第二百十六條、第二百十條、第二百十九條規
定、第四十一條第一項前段（修正前），罰金罰鍰提高標準條例
第二條（修正前），判決如主文。
本案經檢察官劉欽銘到庭執行職務。
中　　華　　民　　國　　96　　年　　1　　月　　25　　日
                  刑事第一庭   審判長法　官  黃崑宗
                                     法　官  蔡長林
                                     法　官  夏金郎
以上正本證明與原本無異。
如不服本判決，應於收受本判決後十日內向本院提出上訴書狀。
其未敘述上訴理由者並得於提起上訴後十日內向本院補提理由書
狀（均須按他造當事人之人數附繕本）「切勿逕送上級法院」。
　　　　　　　　　　　　　　　　　　 書記官  劉岳文
中　　華　　民　　國　　96　　年　　1 　　月　　29　　日
附錄：本判決論罪科
刑法第二百十條：
偽造、變造私文書，足以生損害於公眾或他人者，處五年以下
有期徒刑。
中華民國刑法第二百十六條：
行使第二百十條至第二百十五條之文書者，依偽造、變造文書
或登載不實事項或使登載不實事項之規定處斷。
